臺灣臺東地方法院民事判決　九十三年度簡上字第一四號
　　上　訴　人　甲○○
　　被 上訴 人　丁○○○
右當事人間請求所有權移轉登記事件，上訴人對於中華民國九十三年四月十四日本院
臺東簡易庭九十三年度東簡字第一０號判決提起上訴，本院於民國九十三年七月二十
六日言詞辯論終結，判決如左：
    主      文
上訴駁回。
第二審訴訟費用由上訴人負擔。
    事實及理由
壹、上訴人起訴主張：上訴人於民國七十八年一月十日以新臺幣（下同）三萬元之價
    格向被上訴人之被繼承人賴文欽購買坐落臺東縣太麻里鄉○○段六五地號（重測
    後改為荒野段八八二地號）土地內，位於門牌號碼臺東縣太麻里鄉美和村六鄰一
    ○四、一○五號兩棟房屋後方之土地，面積約二百平方公尺（被上訴人與賴文欽
    間之上開買賣契約下稱系爭契約，上開範圍所示之土地下稱系爭土地），賴文欽
    並簽有三萬元收據一紙（下稱系爭收據），惟因系爭土地屬農地，依當時法令規
    定，不能辦理分割，賴文欽遂承諾上訴人於可辦理分割之時，便會分割給上訴人
    ，並同意上訴人在系爭土地上搭蓋鐵皮屋使用，迄今已十餘年，詎出賣人賴文欽
    於八十六年八月七日去世後，繼承系爭土地之被上訴人竟不承認系爭契約存在，
    拒不分割移轉系爭土地予上訴人，並於九十二年七月二十八日寄發存證信函要求
    上訴人回復土地原狀及返還土地，因此，上訴人只得本於買賣及繼承之法律關係
    ，請求被上訴人履行系爭契約等語，並聲明：（一）原判決廢棄；（二）被上訴
    人應將坐落太麻里鄉○○段八八二地號內上訴人搭建鐵皮屋之基地面積約二百平
    方公尺分割並辦理所有權移轉登記予上訴人。
貳、被上訴人則以：伊之配偶賴文欽並未出賣系爭土地予上訴人，上訴人亦從未前往
    伊之住所談論買賣土地之事，上訴人所提出之系爭收據並未經賴文欽簽名蓋章，
    與賴文欽以往簽訂契約之慣例相左，且所載內容又錯誤百出，顯然不足採信，又
    賴文欽不可能將自有農地分割為多筆畸零地而出賣予上訴人，上訴人現使用之鐵
    皮屋係無權占用被上訴人之土地等語置辯，並聲明：駁回上訴。
參、得心證之理由：
  一、上訴人起訴主張：上訴人於七十八年一月十日以三萬元之價格向被上訴人之被
      繼承人賴文欽購買系爭土地，面積約二百平方公尺等語，為被上訴人所否認，
      並以前詞置辯，經查：上訴人所主張之前開事實，業據其提出戶籍謄本、土地
      登記謄本、地籍圖謄本各一件及系爭收據一紙為證，該收據上載明：賴文欽收
      到土地款三萬元無誤等語，核與證人乙○○證稱：美和村一０四、一０五號建
      物是伊賣給上訴人，上訴人想買該二棟房子後面的空地，就請伊向地主賴文欽
      商量等語（見原審第十七頁及本院九十三年七月拾三日準備程序筆錄），及證
      人即為上訴人與賴文欽撰寫系爭收據之代書丙○○所證稱：上開收據係伊所撰
      寫，買賣的土地範圍是上訴人兩間房子後面的土地與賴文欽土地交界的部分，
      收據上指印是賴文欽所蓋，寫好收據後，上訴人交付三萬元予賴文欽點收，賴
      文欽將收據交給上訴人等語相符（見原審卷第四十七頁及本院前開準備程序筆
      錄），參以上訴人與前女友陳美蘭曾購買門牌號碼臺東縣太麻里鄉美和村六鄰
      一０四、一０五號等二棟建物，並於該二棟建物後方土地建造鐵皮屋使用至今
      ，且兩造之住所非常相近等情，為被上訴人所不否認，如上訴人與賴文欽未訂
      有系爭契約，以賴文欽、被上訴人與上訴人住所僅有咫尺之遙，豈有任由上訴
      人搭蓋鐵皮屋使用系爭土地達十餘年，直至九十二年始加以制止之理，足認上
      訴人上開主張並非無據，堪信為真實。被上訴人辯稱：前開收據所記載買賣標
      的為美和段六十五之十一地號內其中二筆土地之後面土地，與系爭土地坐落地
      點於重測前為美和段六十五地號不相符合云云，然依前開數項證據所示，上訴
      人與賴文欽實係以系爭土地為買賣標的，收據上記載之地號應為誤繕。
  二、惟按私有農地所有權之移轉，其承受人以能自耕者為限，並不得移轉為共有。
      但因繼承而移轉者，得為共有，違反前項規定者，其所有權之移轉無效；每宗
      耕地，不得分割及移轉為共有，系爭契約訂定時有效之土地法第三十條及農業
      發展條例第三十條第一項前段分別定有明文。又以不能之給付為契約標的者，
      其契約為無效，民法第二百四十六條第一項前段亦規定甚詳。查系爭土地自系
      爭契約訂定之時至今均屬農地，此為上訴人所不否認，並有土地登記謄本附於
      原審卷第八頁可稽，而上訴人亦自承其並無自耕農身份，依前開規定，上訴人
      於訂定系爭契約之時並無取得系爭土地所有權之可能。上訴人雖主張：賴文欽
      承諾伊於系爭土地可分割時，就會分割予伊云云，而證人丙○○亦於原審證稱
      ：寫收據後賴先生說不久後就要申請分割等語（見原審卷第四十七頁），衡諸
      簽署前開收據時農業發展條例規定耕地不准分割已如前述，賴文欽自無口出此
      言之可能，且證人丙○○身為土地代書，受託辦理土地買賣相關事宜之經驗自
      屬豐富，當事人間如有何時辦理土地分割之約定，焉有未於契約或書面加以明
      文之理？足見證人丙○○此部分證言與事實不符，且有迴護上訴人之嫌，不能
      採信，上訴人此部分之主張，亦難認有據。是上訴人與賴文欽所訂定之系爭契
      約係以法律所規定不能之給付為標的，且不能證明上訴人與賴文欽間有何民法
      第二百四十六條第一項但書所規定預期於不能之情形除去後將為給付之約定，
      揆諸上開說明，系爭契約自屬無效，從而，上訴人本於無效之契約，請求被上
      訴人履行契約之義務，即非正當。
  三、綜上所述，上訴人本於系爭契約及繼承之法律關係請求被上訴人將系爭土地所
      有權移轉登記予上訴人，為無理由，不應准許。原審為上訴人敗訴之判決，理
      由雖有不同，惟結論並無二致，上訴意旨指摘原判決不當，求予廢棄改判，為
      無理由，應予駁回。
伍、本件事證已臻明確，兩造其餘攻擊防禦方法及舉證，經本院審酌核與前開論斷無
    影響，爰不逐一論述，併此敘明。
陸、據上論結，本件上訴為無理由，依民事訴訟法第四百三十六條之一第三項、第四
    百四十九條第二項、第一項、第四百六十三條、第七十八條，判決如主文。
中　　　華　　　民　　　國　　九十三　　年　　 　八 　　　月　　九　　　日
                                        臺灣臺東地方法院民事庭
~B審判長法  　官　  李昆曄
~B      法  　官　  廖建彥
~B      法  　官　  袁雪華
右為正本係照原本作成
本件不得上訴
中　　　華　　　民　　　國　　九十三　　年　　　八　　　月　　  九　　　日
~B法院書記官　李春菊
